【裁判字號】    99,交聲,420
【裁判日期】    990415
【裁判案由】    違反道路交通管理處罰條例聲明異議
【裁判全文】
臺灣臺北地方法院交通事件裁定         99年度交聲字第420號
原處分機關  臺北市交通事件裁決所
異  議  人
即受處分人  甲○○
上列異議人即受處分人因違反道路交通管理處罰條例案件，對於
臺北市交通事件裁決所於99年3 月16日所為之處分（原處分案號
：北市裁罰字第裁22-AEY110912號）聲明異議，本院裁定如下：
    主  文
原處分撤銷。
甲○○汽車駕駛人，駕駛汽車經測試檢定酒精濃度超過規定標準
，處罰鍰新臺幣參萬肆仟伍佰元，並應吊扣小型車駕駛執照拾貳
個月及接受道路交通安全講習。
    理  由
一、按汽車駕駛人飲用酒類後，其吐氣所含酒精濃度超過每公升
    0.25毫克以上者，不得駕車，道路交通安全規則第114 條第
    2 款有明文規定。次按汽車駕駛人，駕駛汽車經測試檢定酒
    精濃度超過規定標準者，處新台幣（下同）15,000元以上6
    萬元以下罰鍰，並當場移置保管該汽車及吊扣其駕駛執照1
    年；又汽車駕駛人有第35條第1 項規定之情形者，應接受道
    路交通安全講習，道路交通管理處罰條例第35條第1 項第1
    款及第24條第1 項第2 款亦分別定有明文。
二、本件原處分機關即臺北市交通事件裁決所以異議人即受處分
    人甲○○於民國99年2 月10日凌晨2 時2 分許駕駛車牌號碼
    5455－VC號自小客車，在臺北市○○○路○ 段65號為臺北市
    政府警察局保安警察大隊第二中隊員警攔停，經進行酒精濃
    度測試，其測試值每公升達0.52毫克，員警即以異議人違反
    道路交通管理處罰條例第35條第1 項第1 款規定，舉發「酒
    後駕車經測試為每公升0.52毫克」之違規。嗣經原處分機關
    認異議人有前揭違規行為，原處分機關遂於99年3 月16日依
    道路交通管理處罰條例第35條第1 項第1 款、第24條第1 項
    第2 款（裁決書漏引第1 項第2 款）及違反道路交通管理事
    件統一裁罰基準表規定，裁處異議人新台幣34,500元罰鍰，
    並吊扣駕駛執照12個月及施以道路交通安全講習（異議人已
    於99年2 月26日繳送駕駛執照執行吊扣，另已於99年2 月12
    日繳納罰鍰34,500元），合先敘明。
三、異議人聲明異議意旨略以：本人駕駛自用小客車被臨檢酒測
    超過規定標準而當場被開單，現今罰鍰已繳納，且業已參加
    道安講習完畢並繳扣駕照。本人僅靠勞力開車送貨維持生活
    ，因為酒後駕車而被裁處吊扣駕照，但本人所擁有之職業聯
    結車、職業大客車、職業大貨車、小客車駕照全被吊扣，因
    而無法從事原來之工作。現在本人所找到之新工作係在外縣
    市做一個臨時工，懇請法院至少保留小型車駕照以供代步，
    為此聲明異議，請求撤銷原處分等語。
四、經查：
  (一)按酒後駕車只有一個交通違規行為，而且有關其處罰效果之
    罰鍰、吊扣駕駛執照與施以道路交通安全講習等與該交通違
    規行為是否存在均無從分離。法院審理時應先確定受處分人
    是否確有交通違規行為事實，再決定原處分機關所適用之法
    律有無錯誤（臺灣高等法院暨所屬法院98年度法律座談會刑
    事類提案第23號問題(一)討論暨審查意見參照）。本件異議人
    因酒後駕車之違規行為，經原處分機關裁處罰鍰34,500元，
    並吊扣駕駛執照12個月，及施以道路交通安全講習，雖異議
    人僅對吊扣駕駛執照部分聲明不服，其餘部分並未提及，惟
    該罰鍰及施以道路交通安全講習部分與其交通違規行為是否
    存在無從分離，故本院依法仍應予以審理，合先敘明。
  (二)查異議人確有於99年2 月10日凌晨2 時2 分許駕駛自小客車
    ，在臺北市○○○路○ 段65號，經員警攔檢測得其呼氣酒精
    濃度達每公升0.52毫克而超出標準之事實，此為異議人所不
    爭執，復有臺北市政府警察局舉發違反道路交通管理事件通
    知單影本、酒精濃度測試報告單在卷可證，是異議人酒後駕
    車之違規行為，堪以認定。
  (三)本件原處分機關所為之裁決書上雖未明確載明吊扣之駕駛執
    照種類，然依據原處分機關於移送書意見欄所載：「本案係
    當場攔停舉發案件，異議人對違規事實無疑義，系爭其駕駛
    普通小型車違規，惟吊扣職業聯結車駕照。按汽車駕駛執照
    為駕駛汽車之許可憑證，雖應我國車輛分類區○於道路交通
    安全規則第53條規定有各類車種之駕駛執照，惟依同規則第
    61條規定，民眾已具備較低級車類駕駛資格後，當其取得高
    一級車類駕駛資格時，基於1 人1 照（汽車駕駛執照或機車
    駕駛執照）之原則，係應換發較高一級車類之駕駛執照，惟
    因其具備較低級車類之駕駛資格，故憑其換發取得較高一級
    車類之駕駛執照，准其駕駛較低級車類之車輛，爰本所依規
    定執行吊扣職業聯結車駕駛執照」等語，足認原處分機關裁
    罰吊扣異議人駕駛執照之類別，確為異議人當時所持有之職
    業大型聯結車駕駛執照無誤。惟查：
  1.按道路交通安全規則第61條第1 項「汽車駕駛人取得高一級
    車類之駕駛資格者，應換發駕駛執照，並准其駕駛較低級車
    類之車輛」之規定，乃因考量駕駛人考領某類級駕駛執照所
    應具備之駕駛能力，當能勝任較低級車輛之駕駛能力，兼顧
    主管機關管理上之便利而設，並無法憑此推認異議人依前開
    規定獲准駕駛較低級之自用小客車而有違規行為時，原處分
    機關得據此吊扣與違規當時車輛類別無關之「職業聯結車」
    執照至明。
  2.道路交通管理處罰條例第35條第1 項僅規定「吊扣其駕駛執
    照一年」，並未明定其駕駛執照之種類，則有關吊扣、吊銷
    駕駛執照處分效力與執行方式之法令依據，當係依據道路交
    通管理處罰條例第68條規定，而該條業於94年12月14日修正
    公布，並自95年3 月1 日施行。修正前之道路交通管理處罰
    條例第68條原規定：「汽車駕駛人，因違反本條例及道路交
    通安全規則之規定，受吊扣或吊銷駕駛執照處分時，吊扣或
    吊銷其持有各級車類之駕駛執照」，其立法意旨在於違規行
    為對道路交通秩序之維持及道路交通安全已生較大之影響，
    故規定吊扣或吊銷其持有各級車類之駕駛執照，以限制其繼
    續駕車行駛道路之權利，其係屬駕駛行為之限制，並不因所
    持駕駛執照種類不同而有所差異。惟因考量原條文將違法或
    違規駕駛人所持有各級車類之駕駛執照一併吊銷或吊扣，失
    之過酷，對於人民工作與生活影響過鉅，有違比例原則，經
    與交通部協商後，乃將其中「受吊扣處分者，吊扣其持有各
    級車類之駕駛執照」部分之規定刪除，則修正後道路交通管
    理處罰條例第68條之規定，既已刪除「吊扣」等字，而僅餘
    「吊銷」等字，依「明示其一，排除其他」之法理，該條應
    係明示排除「吊扣駕駛執照處分時，吊扣其持有各級車類之
    駕駛執照」之規定，而僅餘「吊銷駕駛執照處分時，始吊銷
    其持有各級車類之駕駛執照」之規定，而限縮修正前條文之
    適用範圍。據此以觀，駕駛人違反道路交通管理處罰條例第
    35條第1 項第1 款之規定而受吊扣駕駛執照處分時，依修正
    後同法第68條規定並參照其修正意旨，應僅得吊扣違規或違
    法當時駕駛車類之駕駛執照，否則將造成同一違規或違法行
    為，因受處分人持有駕駛執照種類之不同，而異其處分之結
    果。況酒醉駕車行為係製造法所不容許之風險，以風險製造
    之立場觀之，並不因駕駛車輛種類之不同，而有所差別，但
    從風險實現之觀點而言，酒醉駕駛車類之不同，其對於交通
    安全衍生之實害結果也有所差異，如駕駛人駕駛低一級之車
    類違反本條例之規定時，不論其所造成之實害結果，而一律
    吊扣駕駛人所持有之各類駕照，亦有違相同事件相同處理，
    不同事件不同處理之平等原則（臺灣高等法院暨所屬法院97
    年法律座談會刑事類提案第40號參照）。
  3.綜此，行為人有道路交通管理處罰條例第35條第1 項第1 款
    所規定之違規行為，須吊扣駕駛執照時，應僅能吊扣行為人
    違法或違規當時駕駛車輛所憑之駕駛執照，不得再吊扣行為
    人所持有、與駕駛違規車輛無關之其他各級車類駕駛執照。
  (四)本件異議人違規當時既係駕駛自用小客車，則參照前揭說明
    所示，應僅得吊扣該級車類之駕駛執照。雖於現行實務上，
    因汽車駕駛人取得高一級車類之駕駛資格者仍可據以駕駛較
    低級車類之車輛，且僅逐級核給汽車駕駛執照一張（一人一
    照原則），致持有大型聯結車職業駕駛執照者，於駕駛小型
    車違規而須吊扣普通小型車駕駛執照時，因並無持有普通小
    型車駕駛執照之實體物，故無從繳交普通小型車駕駛執照以
    供吊扣，從而在執行上產生技術層面之困難。然而，原處分
    機關僅以行政上對於汽車駕駛執照管理業務之便利性為由，
    即逕行吊扣異議人所持有之職業聯結車駕照，則不但導致異
    議人原本得駕駛職業聯結車、職業大客車、職業大貨車之資
    格均一概遭受限制，並因而不得從事職業駕駛工作，對異議
    人之工作權影響甚鉅，且原處分機關此種作法亦與修正後道
    路交通管理處罰條例第68條之規定未合。況且，於實際執行
    面，尚可藉由交通主管機關於異議人之職業聯結車駕駛執照
    上或電腦檔存資料，註記吊扣自用小客車駕照，而為限制車
    類級別之駕駛資格（臺灣高等法院98年法律座談會刑事類提
    案第23號問題(二)審查意見參照），故執行吊扣駕照之技術問
    題並非絕對無從克服，則原處分機關不分違規車種與違規情
    節輕重均一律吊扣各級駕駛執照，其所採取者並非對異議人
    侵害最小之手段，實已逾越比例原則。是以，縱然前述以駕
    照及電腦加註方式而僅限制違規當時所駕駛車輛之駕駛資格
    ，會造成行政成本之增加或拖延行政效能，然與異議人工作
    權之基本權利保障、行政機關依法行政及比例原則之確保相
    較，孰輕孰重，自不待言。從而，本件原處分機關裁罰逕予
    吊扣異議人之職業大型聯結車駕駛執照，即與法理相違，要
    難謂為妥適。
  (五)異議人雖以希望保有小型車駕照以供代步為由，向本院聲明
    異議。惟查，異議人確係駕駛自用小客車而有酒測值超過規
    定標準之違規行為，則依道路交通管理處罰條例第35條第1
    項第1 款之規定，應裁處吊扣駕駛執照1 年，故吊扣異議人
    之小型車駕照以限制其繼續駕駛小型車行駛道路之權利，本
    即為立法者所欲管制之範疇。又依上開說明，於駕駛人駕駛
    較低級車種違規而僅持有較高級車類駕駛執照之情形，所應
    吊扣之駕照，當以違規當時所駕駛之車種為準，故本件亦應
    吊扣異議人之小型車駕駛執照方為適法，且不容異議人恣意
    選擇，或以其他車類駕駛執照作為交換籌碼。至於異議人所
    稱因至外縣市通勤工作而有駕駛小型車之需要，此並非不能
    以利用其他大眾交通工具或與他人共乘之方式代之，對異議
    人通行權利之影響堪稱輕微，縱有不便，此在違規當時異議
    人即應慮及，且立法者本即欲藉由吊扣駕駛執照而達到遏止
    酒醉駕車行為之目的，故異議人以保留小型車駕照以維持日
    常生活之便利作為異議理由，自難認為可採。
五、綜上所述，異議人確有在前開時、地，經測試檢定其酒精濃
    度超過規定標準而駕車之違規行為。原處分機關依前開道路
    交通管理處罰條例第35條第1 項第1 款、第24條第1 項第2
    款（裁決書漏引第1 項第2 款）及違反道路交通管理事件統
    一裁罰基準表規定，裁處異議人罰鍰新台幣34,500元並應參
    加道安講習處分部分，核無違誤，然原處分機關未審酌「吊
    扣駕駛執照12個月」規範之目的，在異議人未領有職業小型
    車駕駛執照之情況下，而為吊扣異議人職業大型聯結車職業
    駕駛執照12個月部分之裁決，即有違誤。從而，本院自應將
    原處分撤銷，另為裁罰如主文第2 項所示，以期適法。
六、據上論結，依道路交通案件處理辦法第20條，裁定如主文。
中    華    民    國    99    年    4     月    15    日
                               交通法庭法  官  林孟皇
本正本證明與原本無異。
如不服本裁定，應於送達後5日內向本院提出抗告狀。
                                       書記官  楊雅鈞
中    華    民    國    99    年    4     月    19    日

司法院資訊處製作；財團法人民間司法改革基金會備份。
